【裁判字號】    97,訴,273
【裁判日期】    971208
【裁判案由】    分割土地
【裁判全文】
臺灣臺中地方法院民事判決               97年度訴字第273號
原      告  甲○○
                        9號
訴訟代理人  林俊雄律師
被      告  丁○○
            戊○○
                        6弄4.
            己○○
            乙○○
            丙○○
                        弄18.
            辛○○
            庚○○
上列當事人間請求分割共有物事件，經於民國97年11月12日言詞
辯論終結，本院判決如下：
    主  文
兩造所共有如附表一編號１所示坐落臺中縣潭子鄉○○○段1212
地號土地及原告甲○○、戊○○、己○○、辛○○所共有如附表
一編號２所示坐落臺中縣潭子鄉○○○段1215地號土地，准予合
併分割，合併後之分割方法如下：
一、如附圖編號Ａ１部分面積1235.29平方公尺土地分歸被告丁○○取得。
二、如附圖編號Ａ２部分面積714.49平方公尺土地分歸被告戊○○取得。
三、如附圖編號Ａ３部分面積2400.83平方公尺土地分歸原告甲○○與被告辛○○分別共有取得，權利範圍原告甲○○2400
    83分之13177、被告辛○○240083分之226906。
四、如附圖編號Ａ４部分面積3104.85平方公尺土地分歸被告乙○○取得。
五、如附圖編號Ａ５部分面積2393.85平方公尺土地分歸被告丙○○取得。
六、如附圖編號Ａ６部分即臺中縣潭子鄉○○○段1215地號土地
    面積2416.21平方公尺及Ａ８分面積3475.44平方公尺土地分
    歸被告己○○取得。
七、如附圖編號Ａ７部分面積1406.64平方公尺土地分歸被告庚○○取得。
訴訟費用由兩造依附表二所示比例負擔。
      事實及理由
一、原告方面：
  （一）聲明：如主文所示。
  （二）陳述：如附表所示坐落臺中縣潭子鄉○○○段1212、12
        15地號土地（下稱系爭土地），現為兩造所分別共有，
        應有部分各如土地登記謄本所載。系爭土地地目雖為「
        田」，但係農業發展條例民國89年1月4日修正前即屬共
        有之土地，依法得分割為單獨所有，僅受分割後土地宗
        數不得超過法律修正前土地共有人之人數。查系爭土地
        並無不得分割之約定，因共有人對分割方法之主張有所
        歧異，致無法為分割之協議，爰依民法第823條及第824
        條規定，訴請裁判分割。又共有人於訴訟程序中均表明
        系爭土地同意合併分割及如主交所示之分割方案，並同
        意不互相找補土地價差。
  （三）證據：提出土地登記謄本、地籍圖謄本、土地使用分區
        證明書、土地異動索引、異動清冊、現地圖片等為證。
二、被告丁○○、乙○○方面：均同意兩造所共有如附表所示二
    筆土地，予以合併分割為如附圖臺中縣雅潭地政事務所複丈
    日期97年8月8日複丈成果圖所示，另同意不互相找補土地之
    價差。
三、被告戊○○、己○○、丙○○、辛○○、庚○○均未於最後
    言詞辯論期日到場，惟提出陳報狀表明同意兩造所共有如附
    表所示二筆土地予以合併分割為如附圖臺中縣雅潭地政事務
    所複丈日期97年8月8日複丈成果圖所示，另同意不互相找補
    土地之價差。
四、本院依職權履勘現場及囑託臺中縣雅潭地政事務所派員協助
    測量及製作如附圖所示複丈日期97年8月8日之複丈成果圖到
    院參辦。
五、法院得心證之理由：
  （一）本件被告戊○○、己○○、丙○○、辛○○、庚○○未
        於最後言詞辯論期日到場，核無民事訴訟法第386條各
        款所列情形，爰依原告之聲請，由其一造辯論而為判決
        。
  （二）按共有物除因物之使用目的不能分割或契約訂有不分割
        之期限者外，各共有人，得隨時請求分割共有物。又共
        有物分割之方法，依共有人協議之方法行之。分割之方
        法，不能協議決定者，法院得因任何共有人之聲請，命
        為左列之分配：一以原物分配於各共有人。民法第823
        條第1項前段、第824條第2項分別定有明文。次按，農
        業發展條例第3條第11項規定，耕地：指依區域計畫法
        劃定為特定農業區、一般農業區、山坡地保育區及森林
        區之農牧用地。另同條例第16條規定，每宗耕地分割後
        每人所有面積未達0.25公頃者，不得分割。但有下列情
        形之一者，不在此限：四本條例中華民國89 年1月4日
        修正施行前之共有耕地，得分割為單獨所有。
  （三）經查，如附表所示系爭二筆土地，為兩造所分別共有，
        應有部分各如土地登記謄本所載。土地現由部分共有人
        興建建物及從事農耕使用一節，除有原告所提出之土地
        登記謄本及現地圖片在卷可參外，並經本院勘驗現場在
        卷。又系爭二筆土地，兩造間並未訂立不分割契約或約
        定不分割期限等情，亦為兩造所不爭執。按法院定共有
        物之分割方法，應斟酌當事人之聲明、共有物之性質、
        共有物之客觀情狀、共有物之使用狀況、經濟效用及全
        體共有人之利益等公平決之。查系爭二筆土地，經本院
        現場履勘及囑託臺中縣雅潭地政事務所派員協助測量如
        複丈日期97年8月8日所示複丈成果圖到院。兩造就分割
        之方案，均出具陳報狀由原告訴訟代理人彙交本院表示
        均同意按臺中縣雅潭地政事務所複丈日期97年8月8日所
        示複丈成果圖所示之分割方法而為合併分割，且均同意
        不互相找補土地之價差。本院斟酌系爭二筆土地之公告
        現值相同、使用現狀，部分共有人之地上建物位置及得
        以繼續保存利用、應有部分之比例、周邊交通之便利性
        、分割後關於土地利用之完整性、兩造同意免行分割所
        得土地價差找補等情事，認兩造所陳報之分割方案，核
        屬公允，爰准兩造所共有如附表一編號１所示坐落臺中
        縣潭子鄉○○○段1212地號土地及原告甲○○、戊○○
        、己○○、辛○○所共有如附表一編號２所示坐落臺中
        縣潭子鄉○○○段1215地號土地，予以合併分割，合併
        後之分割內容如下：
        (1)、如附圖編號Ａ１部分面積1235.29平方公尺土地分
            歸被告丁○○取得。
        (2)、如附圖編號Ａ２部分面積714.49平方公尺土地分歸
            被告戊○○取得。
        (3)、如附圖編號Ａ３部分面積2400.83平方公尺土地分
            歸原告甲○○與被告辛○○分別共有取得，權利範
            圍原告甲○○240083分之13177、被告辛○○24008
            3分之226906。
        (4)、如附圖編號Ａ４部分面積3104.85平方公尺土地分
            歸被告乙○○取得。
        (5)、如附圖編號Ａ５部分面積2393.85平方公尺土地分
            歸被告丙○○取得。
        (6)、如附圖編號Ａ６部分即臺中縣潭子鄉○○○段1215
            地號土地面積2416.21平方公尺及Ａ８部分面積347
            5.44平方公尺土地分歸被告己○○取得。
        (7)、如附圖編號Ａ７部分面積1406.64平方公尺土地分
            歸被告庚○○取得。
六、末按，分割共有物之訴，係固有必要共同訴訟，原被告之間
    本可互換地位。本件關於分割共有物訴訟部分，原告訴請分
    割雖於法有據，但被告應訴，實因訴訟性質所不得不然，故
    所為之抗辯自為伸張或防衛權利所必要，如由敗訴當事人負
    擔訴訟費用顯失公平。本院因認本件分割共有物訴訟之訴訟
    費用負擔，應參酌兩造之應有部分及訴訟情事，兩造一同分
    擔，始為公允，爰諭知如附表二所示訴訟費用負擔之比例。
七、據上論結，本件原告之訴為有理由，依民事訴訟法第385條
    第1項前段、第78條、第80條之1，判決如主文。
中    華    民    國    97    年    12    月    8     日
                  民事第二庭    法  官  林宗成
上正本係照原本作成。
如對本判決上訴，須於判決送達後20日內向本院提出上訴狀。
中    華    民    國    97    年    12    月    8     日
                                書記官
附表一
┌─────────────────────────────────────────┐
│97年度訴字第273號                                                                 │
├─┬─────────────────────────┬─┬──────┬────┤
│編│      土          地          坐          落      │地│面        積│        │
│  ├───┬────┬───┬───┬────────┤  ├──────┤備   考 │
│號│縣  市│鄉鎮市區○  段  ○○  段│  地        號  │目│  平方公尺  │        │
├─┼───┼────┼───┼───┼────────┼─┼──────┼────┤
│１│臺中縣│潭子    │東寶一│      │1212            │田│14731.39    │        │
├─┼───┼────┼───┼───┼────────┼─┼──────┼────┤
│１│臺中縣│潭子    │東寶一│      │1215            │田│2416.21     │        │
└─┴───┴────┴───┴───┴────────┴─┴──────┴────┘
附表二
┌──┬────────┬──────────────────┐
│編號│ 當    事    人 │     所應負擔之訴訟費用比例         │
├──┼────────┼──────────────────┤
│１  │  原告 甲○○   │           ３％                     │
├──┼────────┼──────────────────┤
│２  │  被告 丁○○   │           ７％                     │
├──┼────────┼──────────────────┤
│３  │  被告 戊○○   │           ４％                     │
├──┼────────┼──────────────────┤
│４  │  被告 乙○○   │         １８％                     │
├──┼────────┼──────────────────┤
│５  │  被告 丙○○   │         １３％                     │
├──┼────────┼──────────────────┤
│６  │  被告 辛○○   │         １３％                     │
├──┼────────┼──────────────────┤
│７  │  被告 庚○○   │           ８％                     │
├──┼────────┼──────────────────┤
│８  │  被告 己○○   │         ３４％                     │
└──┴────────┴──────────────────┘


司法院資訊處製作；財團法人民間司法改革基金會備份。
